臺灣高等法院臺南分院民事判決　九十三年度上字第一○七號　　Ｋ
　　　上　訴　人　乙　○　○
　　　　　　　　　丙　○　○
　　　訴訟代理人　曾　柏　暠　律師
　　　被　上訴人　丁　○　○
右當事人間請求租佃爭議事件，上訴人對於中華民國九十三年五月七日臺灣嘉義地方
法院九十三年度訴字第八○號第一審判決提起上訴，本院於民國九十三年八月三十一
日言詞辯論終結，茲判決如左：
    主    文
原判決廢棄。
被上訴人應將坐落嘉義縣新港鄉○○○段八三０地號、田、面積０．二四七三公頃土
地、同段八七三地號、田、面積０．二四四八公頃內之０．０八一二公頃土地、及同
段八七四地號、田、面積０．二七九一公頃土地返還上訴人。
第一、二審訴訟費用由被上訴人負擔。
    事    實
甲、上訴人方面：
一、聲明：求為判決(一)原判決廢棄。　(二)被上訴人應將坐落嘉義縣新港鄉○○○段八
    三０地號、田、面積０．二四七三公頃土地、同段八七三地號、田、面積０．二
    四四八公頃內之０．０八一二公頃土地、及同段八七四地號、田、面積０．二七
    九一公頃土地返還上訴人。
二、陳述：除與原判決記載相同者予以引用外，補稱：
  (一)對造違法轉租他人之證據：
    按承租人應自任耕作，並不得將耕地全部或一部轉租於他人。承租人違反前項規
　　定時，原訂租約無效，得由出租人收回自耕或另行出租。耕地三七五減租條例第
　　十六條第一、二項定有明文。本件對造丁○○違反上開規定，而未自任耕作，有
　　左列事實可證：
　(1)系爭耕地毗鄰之同段九二０、八七三、八七二地號土地現耕作人黃安鎂於嘉義縣
    政府耕地租佃委員會調處時，即供稱：「（對造人丁○○是否將承租耕地轉租予
    甲○○耕作？）對造人丁○○並未於承租耕地耕作，其他情況不瞭解。」（原審
    卷第三頁背面）。
  (2)證人黃安鎂於原審法院亦證稱：「（新港鄉○○○段八三０、八七四、八七三等
    土地，原來承租人丁○○是否將其轉租？）我知道他沒有耕作。」、「我知道丁
    ○○沒有去耕作，但是我不瞭解丁○○和甲○○之間的事情，有沒有轉租不曉得
    。」（原審卷第五九頁、第六二頁）。
　(3)證人甲○○於原審證稱：「（被告人在何處做工？）中洋工業區，有時候在虎尾
　　，有時候在麥寮，沒有固定的地方。」、「（何人幫忙他割稻子？）他在做工根
　　本沒有去巡過稻田，都是我叫人來幫忙割稻子及種植稻子。」等語，雖證人甲○
　　○於原審另供稱：「（系爭三筆土地是你在耕作？）不是，是我姪子在耕作，因
    為他忙，他去幫人家做工，叫牛稠溪人幫忙種植稻子，我幫忙處理灌水。」、「
　　（你幫忙他，他給你何利潤？）沒有，都是自己人，沒有拿任何好處，田租、水
    錢、工錢我幫他付完之後，就把收成給他。」等語（原審卷第六０頁、第六一頁
　　），惟因伊主張甲○○係對造轉租之承租人，且其係對造之叔叔，為脫避對造轉
　　租之責任，而為上述偏坦之供述，乃情理之常，是其該部份之供述，應無足取。
  (4)此外，對造將系爭租地轉租予甲○○耕作之事實，有甲○○之匯款（租金）資料
    （上訴人丙○○之妻黃楊翠華在合作金庫之活期儲蓄存款存摺影本一份，原審卷
    第四四頁、四五頁）可稽，因如非甲○○向對造轉租，渠當無匯租金給上訴人（
    妻帳戶代收）之理由。
　(二)對造違反耕地三七五減租條例第十六條第一、二項之規定：
　　對造既未自任耕作系爭租地，已違反耕地三七五減租條例第十六條第一項之規定
　　，因該項規定之意旨，只要未自任耕作，即屬違反租地耕作之宗旨，不必另有轉
　　租之行為，始構成違反該條項之規定。依同條第二項之規定，雙方原訂租約應屬
　　無效，得由出租人即伊方面收回自耕或另行出租。伊原不必另依民法第七百六十
　　七條之規定為請求。原審認伊不得依民法第七百六十七條之規定請求返還系爭租
　　地，似有誤會。
　(三)原審對於證人甲○○身分之認定有誤：
　　證人甲○○係對造之叔叔，屬長輩，且未居住在一起，故應非對造之家屬，故甲
　　○○之耕作系爭租地，應尚難認係對造家屬耕作，且對造本身在外四處做工，已
　　如上述，故其亦不可能直接經營耕作。關於此點，對造並未為此主張及舉證，原
　　審竟代為此項認定，已有違當事人進行主義之原則，是其判決，自屬違背法令。
三、證據：除援用第一審所提之證據外，另補提土地登記謄本三件為證。
乙、被上訴人方面：
一、聲明：求為判決上訴駁回。
二、陳述：
    被上訴人係擔任粗工，工作內容包括：綁鋼筋、釘板模，工作範圍大部分在麥寮
    、虎尾、中洋、台塑。被上訴人工作完後，晚上有回去。系爭田地係種植稻子，
    從播種到收成甚至將收成的稻子拿去賣給米廠均委由被上訴人之叔叔甲○○處理
    ，被上訴人只要有空均會去巡視田地，因甲○○的田地係在系爭土地隔壁，被上
    訴人未給被上訴人之叔叔甲○○好處，而甲○○種植系爭土地，肥料部分由被上
    訴人買受，其餘再由被上訴人拿現金給甲○○交付田租、水錢、工錢，而因被上
    訴人將房屋賣了十多年，沒有地址，田租才只好交給甲○○寄給地主。被上訴人
    之父親已過世十多年，被上訴人之叔叔為被上訴人耕作僅三、四年，大約在八八
    年六月間，均在被上訴人去工作期間。被上訴人之叔叔將賣稻子的錢扣掉水錢、
    工錢後將現金交給被上訴人。被上訴人之叔叔只有拿稻米的磅秤單給被上訴人，
    被上訴人未嘗出收據給被上訴人之叔叔，磅單及現金均在被上訴人處，磅單放在
    家裡，被上訴人未拿固定的錢給被上訴人叔叔。而被上訴人將稻米交給來蒐購的
    人，非米廠，亦無固定收購人。如上訴人願依三七五減租條例所定標準賠償，被
    上訴人願與其和解，將系爭地返還上訴人。
丙、本院依職權傳訊證人甲○○（被上訴人之叔叔）。
    理　　由
甲、程序方面：
一、本件租佃爭議事件因承租人轉租系爭耕地所引起，經嘉義縣新港鄉公所耕地租佃
    委員會調處不成立，以及嘉義縣政府調解不成立，分別有嘉義縣新港鄉公所耕地
    租佃委員會調解程序筆錄及嘉義縣政府耕地租佃委員會第一次、第二次調處筆錄
    各一份附卷可參，依耕地三七五減租條例第二十六條第一項規定：「出租人與承
    租人間因耕地租佃發生爭議時，應由當地鄉（鎮、市、區）公所耕地租佃委員會
    調解；調解不成立者，應由直轄市或縣（市）政府耕地租佃委員會調處；不服調
    處者，由直轄市或縣（市）政府耕地租佃委員會移送該管司法機關，司法機關應
    即迅予處理，並免收裁判費用」，故上訴人提起本件訴訟符合法定程序，本院應
    予受理。
二、按「訴狀送達後，原告不得將原訴變更或追加他訴。但有下列各款情形之一者，
    不在此限：三、擴張或減縮應受判決事項之聲明者。」，此項規定為第二審程序
    所準用，民事訴訟法第二百五十五條第一項第三款、第四百四十六條分別定有明
    文。上訴人於本院審理時訴之聲明修正為「被上訴人應將坐落嘉義縣新港鄉○○
    ○段八三０地號、田、面積０．二四七三公頃土地、同段八七三地號、田、面積
    ０．二四四八公頃內之０．０八一二公頃土地、及同段八七四地號、田、面積０
    ．二七九一公頃土地返還上訴人。」依上說明，此項擴張減縮為法之所許，本院
    上訴程序在此範圍內予以審理。
乙、實體方面：
一、本件上訴人起訴主張：伊二人與對造於民國（下同）七十五年九月五日訂立三七
    五耕地租約，將伊二人所有坐落嘉義縣新港鄉○○○段八三０地號、田、面積０
    ．二四七三公頃土地、同段八七三地號、田、面積０．二四四八公頃內之０．０
    八一二公頃土地、及同段八七四地號、田、面積０．二七九一公頃土地三筆土地
    出租予對造耕作，目前均種植水稻，今六年租約屆期，因對造未自任耕作將土地
    轉租予其叔叔甲○○，違反耕地三七五減租條例第十六條第一、二項之規定，原
    訂租約無效，伊得主張收回土地等語。
二、被上訴人則以：伊乃自任耕作，只是有時事情忙會請叔叔甲○○幫忙照顧，如上
　　訴人願依三七五減租條例所定標準賠償，被上訴人願與其和解，將系爭地返還上
　　訴人等語資為抗辯。
三、上訴人主張：伊與被上訴人於七十五年九月五日訂有三七五耕地租約，將伊所有
    坐落嘉義縣新港鄉○○○段八三○地號、田、面積○．二八七八公頃、同段八七
    三地號、田、面積○．○八三七公頃、同段八七四地號、田、面積○．二五五○
    公頃三筆土地租予被上訴人耕作，現在均種植水稻等情，為被上訴人所不爭執，
    並有臺南縣私有耕地租約副本、嘉義縣新港鄉公所私有耕地租約變更結果通知書
    影本各一件、照片三幀附於原審卷為證，自堪信為真實。
四、上訴人復主張：被上訴人未經上訴人同意，竟將系爭耕地轉租予訴外人甲○○耕
　　作，已違反三七五減租條例第十六條規定，原訂租約無效，得由出租之上訴人收
　　回自行耕種，被上訴人應將系爭耕地交還上訴人等情，惟為被上訴人所否認，並
　　以前揭情詞置辯，是本件所應審酌者，厥為被上訴人是否將系爭耕地轉租與訴外
　　人甲○○耕作？若被上訴人果真將系爭耕地轉租與訴外人甲○○，則上訴人可否
　　請求被上訴人將系爭耕地返還？
（一）按「耕地之承租人應自任耕作，並不得將耕地全部或一部轉租他人，否則原訂
　　　租約應屬無效，此觀耕地三七五減租條例第十六條第一項第二項之規定至明。
      所謂不自任耕作，兼指轉租及將耕地借與他人使用在內。」；「承租人不自任
      耕作與將耕地轉租，同屬耕地三七五減租條例第十六條第二項所定原訂租約無
      效之原因，出租人雖不能證明承租人有收取租金情事，然如承租人確有不自任
      耕作情事，租約仍歸無效。」；「耕地三七五減租條例第十六條第一項所定之
      「自任耕作」，固禁止承租人將承租耕地之全部或一部「轉租」或「借與」他
      人使用或與之「交換耕作」，惟所謂「自任耕作」，解釋上，並非播種、施肥
      、去草、除蟲、採收等等農作過程，悉須由承租人躬自為之。苟將農作過程之
      一部分交與他人操作，而本身仍總理其事者，應不違自耕之本旨，殊非法所不
      許。」；「耕地三七五減租條例第十六條第二項所謂原訂租約無效，係指承租
      人違反前項所定不自任耕作或轉租之限制時，原訂租約無待於終止，當然向後
      失其效力，租賃關係因而歸於消滅而言。非謂租賃關係自始不存在。故出租人
      應有租賃物返還請求權，此觀諸同條項後段：『得由出租人收回自行耕種或另
      行出租』之規定自明。」最高法院五十六年台上字第一五二０號判例、八十年
      度台上字第一四六五號判決、八十五年度台上字第四二三號判決、八十年台再
      字第十五號判例參照。
（二）系爭耕地毗鄰之同段九二○、八七三、八七二地號土地現耕作人黃安鎂於嘉義
      縣政府耕地租佃委員會調處時，即供稱「（對造人丁○○是否將承租耕地轉租
      予甲○○耕作？）對造人丁○○並未於承租耕地耕作，其他情況不瞭解」（見
      嘉義縣政府耕地租佃委員會調處程序筆錄）。渠復於原審到庭再證稱：「（新
      港鄉○○○段八三○、八七四、八七三等土地，原來承租人丁○○是否將其轉
      租？）我知道他沒有耕作。」、「（何時沒有作？）我沒有看過他去耕作已經
      好幾年。」，「（三筆土地何人在耕作？）應該是他的叔叔甲○○在耕作。」
      ，「（為何知道是他叔叔在耕作？）因為我的土地跟他緊鄰知道是他叔叔在耕
      作。」，「（你耕作的土地是幾號？）我耕作的土地是九二○、八七三、八七
      二。」，「我知道丁○○沒有去耕作，但是我不瞭解丁○○和甲○○之間的事
      情，有沒有轉租不曉得。」（見原審卷第五十九至六十一頁）。證人甲○○於
      原審亦證陳：「（系爭三筆土地是你在耕作？）不是，是我姪子在耕作，因為
      他很忙，他去幫人家做工，叫牛稠溪人幫忙種植稻子，我幫忙處理灌水。」、
      「（被告人在何處做工？）中洋工業區，有時候在虎尾，有時後在麥寮，沒有
      固定的地方。」、「（何人幫忙他割稻子？）他在做工根本沒有去巡過稻田，
      都是我叫人來幫忙割稻子及種植稻子。」、「（你幫忙他，他給你何利潤？）
      沒有，都是自己人，沒有拿任何好處，田租、水錢、工錢我幫他付完之後，就
      把收成給他。」，「（你幫他處理幾年了？）他的爸爸死我大哥死亡後我就幫
      忙耕作，他不會耕作。」，「（田租是你匯給地主？）是，我匯到高雄給他們
　　　」，「（你不是把收成都給丁○○？）有剩下的就給他。」等語（見原審卷第
　　　六十至六十一頁），兩相對照，核屬相符，顯見被上訴人自其父死亡後即將系
　　　爭耕地交與其叔即訴外人甲○○耕作，其不會耕作亦從未至系爭耕地耕作，甚
　　　至就系爭耕地所有農作過程均交與其叔甲○○操作，其本身並未總理其事，其
　　　一向以做工為生，是其並未自任耕作甚明。
（三）雖證人甲○○於本院又證稱：「（被上訴人的田地都是你幫他耕作？）他叫我
      幫他叫工人，我幫他巡田地。（被上訴人有巡過田地？）證人沒有去做工時才
      有去巡田地。（被上訴人以前也都這樣做？）是的。（與你在原審說的不一樣
      ？）我說的事實話。（幫被上訴人處理幾年？）有七、八年了。（被上訴人的
      父親是你哥哥？）是的。他過世七、八年了。（田租、水錢、工錢何人付的？
      ）我處理的，是他拿錢給我付的，收成歸他。（你幫被上訴人處理，被上訴人
      有好處給你？）如收成較好，他會買香煙給我，現在我已經戒菸了。（被上訴
      人會耕作田地？）會的。（田租是你幫被上訴人匯給地主？）是的。（你的地
      主也是本件上訴人？）我沒有向人承租，我的田地是我自己所有。」等語，已
      與原審渠所證不符，且與證人黃安鎂於原審所述各情不符，更與被上訴人於本
      院所陳：「（你本來做何工作？）我作粗工，工作內容綁鋼筋、釘板模。大部
      分在麥寮、虎尾、中洋、台塑工作。（你每天都有回去家中？）有的。晚上有
      回去。（田地耕作什麼？）種植稻子。（你種植稻子是何人在處理？）從播種
      到收成都委由我叔叔（甲○○）幫我處理。（你有巡過田地？）是的，只要我
      有空都會去。（你叔叔幫你耕作有何好處給你叔叔？）叫我叔叔幫我處理。沒
      有好處給我叔叔因他的田地是在隔壁。（你叔叔如何把收成給你？）肥料我自
      己去買，我拿現金給我叔叔交付田租、水錢、工錢，田租因為我沒地址，因為
      我房子賣掉了，所以沒有地址，田租只好交給我叔叔幫我寄給地主。（你叔叔
      幫你耕作幾年？）沒有幾年，只有這三、四年而已。我房子賣掉已有十幾年，
      因為沒有地址，所以田租才交給我叔叔幫我寄給地主，我叔叔幫我處理田地耕
      作，是在我去工作的期間，大約在八八年六月間我叔叔就幫我耕作。（你父親
      何時過世？）已經很多年了，大約過世十幾年了。（收成的稻子何人拿去賣給
      米廠？）也是我叔叔。（賣稻子的錢就交給你？）是的，但要扣掉水錢、工錢
      。交給我都是拿現金給我。」；「你叔叔拿錢給你有證據？）沒有，只有拿稻
      米的磅秤單給我，我沒有出收據給我叔叔。磅單及現金都在我這裡，磅單我放
      在家裡沒有拿來。（你叔叔有拿固定的錢給你？）沒有固定的錢。（把稻米都
      交給哪個米廠？）不是米廠，是交給來搜購的人，也沒有固定的人。」等語多
      所杆格處，然無論如何，被上訴人將系爭耕地交與訴外人甲○○耕作，從播種
      到收成甚至出賣稻穀獲益等等農作過程，均由訴外人甲○○一手策劃經營，未
      見被上訴人有何決定權。而被上訴人與訴外人甲○○誼屬叔姪，早已分戶別居
      ，雖被上訴人常利用甲○○之戶籍收受本院通知書，然其等並非同一戶籍，無
      家長家屬關係，是甲○○於系爭耕地上參與耕作，非係居於被上訴人之家屬關
      係，為被上訴人耕作，被上訴人係自始即放棄耕作，而將系爭土地交由訴外人
      甲○○耕作，不論其等間係居於轉租或借用關係，被上訴人絕無居於承租人地
      位為維持一家生活而直接經營耕作之「自任耕作」情形，允無疑義。
（四）綜此，被上訴人雖承租系爭耕地，然其應已違自耕之本旨。揆諸前揭判決、判
      例意旨，依耕地三七五減租條例第十六條第二項規定所謂原訂租約無效，租賃
      關係因而歸於消滅而言。故出租人之上訴人應有租賃物返還請求權，而上訴人
      既係基於租賃物返還請求權，伊請求權行使之對象自應為承租之被上訴人，此
      與被上訴人是否為現占有人毫無關連，併此敘明。
五、綜上所述，上訴人之主張為可採，被上訴人之抗辯，為無可取。從而，上訴人本
    於租賃物返還請求權，請求被上訴人應將坐落嘉義縣新港鄉○○○段八三０地號
    、田、面積０．二四七三公頃土地、同段八七三地號、田、面積０．二四四八公
    頃內之０．０八一二公頃土地、及同段八七四地號、田、面積０．二七九一公頃
    土地返還上訴人，為有理由，應予准許。原審為上訴人敗訴之判決，尚有未洽。
    上訴意旨指摘原判決不當，求予廢棄改判，為有理由。爰由本院予以廢棄改判，
    如主文第二項所示。
六、據上論結，本件上訴為有理由，依民事訴訟法第四百五十條、第七十八條，判決
    如主文。
中　　　華　　　民　　　國　　九十三　　年　　　九　　　月　　十四　　　日
　　　　　　　　　　　　　　　　　　臺灣高等法院臺南分院民事第四庭
~B1審判長法官　林　　金　　村
~B2　　　法官　曾　　平　　杉
~B3　　　法官　袁　　靜　　文
右為正本係照原本作成。
如對本判決上訴，須於判決送達後廿日內向本院提出上訴狀，未表明上訴理由者，應
於上訴後廿日內，向本院提出理由書。
中　　　華　　　民　　　國　　九十三　　年　　　九　　　月　　十五　　　日
　　　　　　　　　　　　　　　　　　　　法院書記官　吳　　銘　　添
